臺灣屏東地方法院民事判決　　　　　　 95年度簡上字第139號
上　訴　人　丙○○
　　　　　　甲○○
　　　　　　乙○○
共　　　同
訴訟代理人　蔡建賢律師
被上訴人　　丁○○
訴訟代理人　蔡祥銘律師
　　　　　　蔡晉祐律師
上列當事人間確認房屋處分權存在事件，上訴人對於中華民國95
年9 月19日本院潮州簡易庭95年度潮簡字第128 號第一審判決提
起上訴，本院於民國96年7 月4 日言詞辯論終結，判決如下：
    主  文
上訴駁回。
第二審訴訟費用由上訴人連帶負擔。
    事實及理由
一、被上訴人主張：坐落屏東縣車城鄉○○段301 地號土地上如
    附圖所示編號Ａ部分面積16平方公尺之鐵架蓋鐵皮建物、Ｂ
    部分面積51平方公尺之磚造蓋鐵皮建物、Ｃ部分面積1 平方
    公尺之鐵架水塔等建物即門牌號碼：屏東縣車城鄉○○村○○路63之1 號房屋（下稱系爭建物）係於民國68年間，由上
    訴人之被繼承人馬玉清出資興建。馬玉清死亡後，由上訴人
    繼承公同共有。嗣上訴人乙○○、丙○○於93年12月23日，
    授權上訴人甲○○出售系爭建物，被上訴人乃要求甲○○先
    行辦理建物稅籍變更登記為甲○○後，由甲○○代理全體共
    有人與被上訴人締結不動產買賣契約將系爭建物出售與被上
    訴人。詎丙○○、乙○○竟於日前向被上訴人表示未授權予
    甲○○出售系爭建物，而甲○○亦表示被上訴人之兄戊○○
    與其共同偽造繼承文件，並偽造名義上為買賣契約而實質上
    為流質契約之契約書，致被上訴人對於系爭建物之事實上處
    分權已因上訴人之爭執而陷於不安，且此不安之狀態可以鈞
    院之確定判決除去。為此提起確認被上訴人對於系爭建物有
    事實上處分權等語。原審為被上訴人勝訴之判決，上訴人不
    服，於法定期間提起上訴。並於本院聲明：上訴駁回。
二、上訴人則均以：
  (一)系爭建物為訴外人馬玉清所建，為未辦建物所有權第一次登
    記建物。馬玉清死亡後由繼承人即上訴人及上訴人母親馬張
    魚繼承，而馬張魚於87年3 月21日死亡，由上訴人及訴外人
    陳望仔共同繼承，系爭建物即由渠等公同共有。
  (二)被上訴人之兄戊○○為取得上訴人就財政部國有財產局臺灣
    南區辦事處（下稱國有財產局南區辦事處）管理系爭建物坐
    落土地之承租權，進而向國有財產局南區辦事處申購前開土
    地，未經上訴人丙○○、乙○○之同意及授權，與上訴人甲○○共同以2 人名義訂立贈與契約及遺產分割協議書，將2
    人應繼分全部贈與甲○○及辦理分割繼承將系爭建物由甲○○1 人繼承，再由甲○○與被上訴人就系爭建物訂立具流質
    性質買賣契約，此由該買賣契約價金交付均以訴外人戊○○
    對於甲○○之借款抵償可為證明。系爭房屋之買賣契約實乃
    流質契約，且由真正債權人戊○○假借弟弟丁○○名義所為
    ，以規避流質契約禁止規定，兩造間之買賣契約無效，而被
    上訴人依無效契約所為之主張及請求，自無理由。又民法第
    345 條規定買賣者，謂當事人約定一方移轉財產權於他方，
    他方支付價金之契約。買賣雙方至今從未謀面，如何簽約拿
    價金，上訴人甲○○亦未收到分文價金，依民法第345 條規
    定，買賣不成立，契約無效等語置辯。並於本院聲明：1.原
    判決廢棄。2.被上訴人第一審之訴駁回。
三、按確認法律關係之訴，非原告有即受確認判決之法律上利益
    者，不得提起之，民事訴訟法第247 條第1 項前段定有明文
    。又所謂即受確認判決之法律上利益，係指法律關係之存否
    不明確，原告主觀上認其在法律上之地位有不安之狀態存在
    ，且此種不安之狀態，能以確認判決將之除去者而言，若縱
    經法院判決確認，亦不能除去其不安之狀態者，即難認有受
    確認判決之法律上利益。被上訴人主張因上訴人丙○○、乙○○、訴外人陳望仔授權上訴人甲○○將未辦建物所有權第
    一次登記系爭建物出售與被上訴人，由被上訴人取得系爭建
    物事實上之處分權，惟為上訴人所否認，則被上訴人在法律
    上之地位有受侵害之危險，且此危險得以本確認判決除去，
    是被上訴人據以提起本件訴訟，有即受確認判決之法律上利
    益，合先敘明。
四、系爭建物為訴外人馬玉清所建，為未辦建物所有權第一次登
    記建物。馬玉清死亡後由繼承人即上訴人及上訴人母親馬張
    魚繼承，而馬張魚於87年3 月21日死亡，由上訴人及訴外人
    陳望仔共同繼承，系爭建物即由渠等公同共有之事實，為兩
    造所不爭執，並有戶籍謄本、繼承系統表在卷可稽。是本件
    本院所應審究者為：(一)系爭建物於94年2 月15日以甲○○名
    義出售與被上訴人時為何人所有？(二)上訴人丙○○、乙○○
    及訴外人陳望仔是否有授權上訴人甲○○出售系爭建物？(三)
    被上訴人就系爭建物是否取得事實上之處分權？經查：
  (一)有關系爭建物於94年2 月15日以甲○○名義出售與被上訴人
    時為何人所有部分：
  1.系爭建物為訴外人馬玉清所建，為未辦建物所有權第一次登
    記建物。馬玉清死亡後由繼承人即上訴人及上訴人母親馬張
    魚繼承，而馬張魚於87年3 月21日死亡，由上訴人及訴外人
    陳望仔共同繼承，已如前述，而上訴人丙○○、乙○○亦否
    認就系爭建物應繼分贈與或辦理分割繼承與上訴人甲○○，
    而被上訴人所提出上訴人不爭執由其簽名之授權書亦僅載明
    上訴人丙○○、乙○○、訴外人陳望仔授權上訴人出售系爭
    建物事宜，有該授權書（見本院卷第55至57頁）在卷可稽，
    尚無從認定丙○○、乙○○、陳望仔有將就系爭建物應繼分
    贈與或辦理分割遺產與甲○○，足見系爭建物於94年2 月15
    日以甲○○名義出售與被上訴人時，仍為上訴人及陳望仔公
    同共有，應堪認定。
  (二)有關上訴人丙○○、乙○○及訴外人陳望仔是否有授權上訴
    人甲○○出售系爭建物部分：
    依卷附授權書（見本院卷第55至57頁）所示，上訴人丙○○
    、乙○○、訴外人陳望仔於93年12月23日授權上訴人甲○○
    就系爭建物全權代理其等訂立契約、收取價金、完成買賣移
    轉作業之一切申請程序，而該授權書上有關立授權人之簽名
    ，復為上訴人丙○○、乙○○於原審分別自承印文為其所有
    ，乙○○簽名為上訴人乙○○所親簽，並於同月27日申請印
    鑑等情以觀，足見上訴人丙○○、乙○○及訴外人陳望仔有
    授權上訴人甲○○出售系爭建物，足資認定。
  (三)有關被上訴人就系爭建物是否取得事實上之處分權部分：
  1.按公同共有人之權利義務，依其公同關係所由規定之法律或
    契約定之。除前項之法律或契約另有規定外，公同共有物之
    處分，及其他之權利行使，應得公同共有人全體之同意，民
    法第828 條定有明文。茲公同共有物之處分，固應得公同共
    有人全體之同意，而公同共有人中之一人，已經其他公同共
    有人授與處分公同共有物之代理權者，則由其一人以公同共
    有人全體之名義所為處分，不能謂為無效。此項代理權授與
    之意思表示不以明示為限，如依表意人之舉動或其他情事，
    足以間接推知其有授權之意思者，即發生代理權授與之效力
    。
  2.茲上訴人丙○○、乙○○及訴外人陳望仔有授權上訴人甲○○出售系爭建物，並由上訴人甲○○出示其他公同共有人之
    授權書及印鑑證明已如前述，則上訴人甲○○以其名義出售
    系爭建物與被上訴人之買賣契約，自應及於其他共有人即丙○○、乙○○、訴外人陳望仔，而由被上訴人取得系爭建物
    之事實上處分權，亦足認定。
  3.雖上訴人主張前開買賣契約屬流質契約，應屬無效等語。惟
    查所謂流質契約係指當事人約定，債權於清償屆期而未為清
    償，擔保債權之標的物所有權移屬於擔保權人。茲上訴人甲○○與被上訴人間是否有流質契約約定而訂立前開買賣契約
    ，上訴人並未舉證證明，則其主張買賣契約因違反流質約款
    而屬無效，應無足採。
  4.另上訴人主張買賣者，謂當事人約定一方移轉財產權於他方
    ，他方支付價金之契約。系爭建物買賣雙方至今從未謀面，
    如何簽約拿價金，上訴人甲○○亦未收到分文價金，依民法
    第345 條規定，買賣不成立，契約無效等語。然查，民法買
    賣契約之成立，實與買賣價金何時支付，及以何方式為價金
    之支付並無關連，縱本件買賣契約之簽訂及支付價金之順序
    有所不同，然依私法自治原則，只要買賣雙方合意即可。且
    價金支付非買賣契約生效要件，系爭建物買賣價金支付之過
    程，已據上開不動產買賣契約書載明：「(1)93年12月28日代
    繳使用補償金新臺幣（下同）壹萬元陸仟捌佰玖拾元正(2)94
    年1 月15日給付現金壹萬元(3)94年2 月2 日給付現金伍萬元
    (4)94年2 月15日尾款現金壹拾柒萬參仟壹佰壹拾元正買方一
    次付清」，上訴人甲○○並已自承簽名於其後（原審卷第43
    頁），被告此部分所辯，亦不可採。
  5.至被告雖提出讓渡書1 紙（原審卷第98頁），用以證明上開
    所辯係屬真實，惟觀諸該紙讓渡書內容之記載，係有關系爭
    建物坐落基地部分權利之讓渡，與本件系爭建物並無關連，
    自難據上開讓渡書所記載之內容，而為有利被告之認定，自
    不待言。
五、綜上所述，系爭建物共有人業將系爭建物出售與被上訴人，
    業如上述，雖該系爭建物未為建物所有權第一次登記，而不
    能為所有權之移轉登記，惟若受讓人與讓與人間如無相反之
    約定，應認為讓與人已將該建物之事實上處分權讓與受讓人
    。從而，被上訴人訴請確認就系爭建物有事實上處分權存在
    ，為有理由，應予准許。原審判決上訴人敗訴，核無違誤。
    上訴意旨猶指摘原判決不當，求予廢棄改判，為無理由，應
    駁回其上訴。
六、本件事證已明，兩造其餘攻擊防禦方法及舉證，核與判決結
    果無影響，爰不一一論述，附此敘明。
據上論結，本件上訴為無理由，依民事訴訟法第436 條之1 第3
項、第449 條第1 項、第85條第2 項，判決如主文。
中　　華　　民　　國　　96　　年　　7 　　月　　23　　日
                  民事第一庭  審判長法　官　徐美麗
                                    法　官　葉力旗
                                    法　官  邱玉汝
以上為正本，係照原本作成。
本判決不得上訴。
中　　華　　民　　國　　96　　年　　7 　　月　　24　　日
                                    書記官  魏慧夷
